【裁判字號】    89,判,1849
【裁判日期】    890608
【裁判案由】    水污染防治法
【裁判全文】
行  政  法  院  判  決                          八十九年度判字第一八四九號
    原      告  東南業股份有限公司蘇澳總廠
    代  表  人  甲○○
    被      告  宜蘭縣政府
右當事人間因水污染防治法事件，原告不服行政院環境保護署中華民國八十八年六月
一日八八環署訴字第一九三一二號再訴願決定，提起行政訴訟。本院判決如左︰
    主  文
原告之訴駁回。
    事  實
緣台灣省政府環境保護處北區環境保護中心於八十七年四月二十二日派員至原告位於
宜蘭縣之蘇澳總廠稽查，經採取水樣，檢驗結果懸浮固體二五一毫克＼公升、化學需
氧量一四九毫克＼公升，案移被告以原告違反水污染防治法第七條第一項規定，乃依
同法第三十八條裁處罰鍰新台幣（下同）二十三萬元，並限於八十七年七月二十七日
前改善完成，逾期未完成改善者，執行按日連續處罰。原告不服，遂向台灣省政府提
起訴願，案經台灣省政府八十七年十月八日八七府訴二字第一六七○六三號訴願決定
：「原處分撤銷，由原處分機關另為處分。」被告依照訴願決定意旨經補強證據後重
為處分，仍維持原處分裁處罰鍰二十三萬元，原告猶不服，遂再提起一再訴願，均遭
駁回，乃向本院提起行政訴訟，茲摘兩造訴辯意旨如次：
原告起訴意旨略謂︰一、系爭水樣之採樣始於八十七年四月二十二日上午十一時，並
每間隔一小時再取一次樣，到下午十四時止，故計採樣有原廢水二瓶（）、第一
放流口八瓶（）、第二放流口八瓶（），採樣後合計有十八瓶水樣均置入攜
帶式小冷藏箱中保存，然因當日室外溫度以上，且水樣溫度均甚高，故此類攜帶
式小冷藏箱無法確保水樣在４保存，因而致其他微生物生長，分析結果因而受到正
干擾而偏高。二、依宜蘭縣政府八十八年元月八日（八七）府環法字第一九一九八號
答辯書之事實理由（第二頁）中段述明「查本案係．．．會同該廠廢水處理專責人員
黃碧榕，於其申報之廢水放流排放口處採取水樣，其依規定加酸及置於含有冷媒之冷
藏箱保存，有該會同人員於水污染稽查記錄上簽名可稽如附件．．．」，茲核對系爭
水樣之廢水檢驗報告編號G-4-709 13:30 採樣之樣品，亦即為台灣省政府北區環境保
護中心之水污染稽查記錄之樣品編號４ 13:30之水樣，此系爭水樣在水污染稽查記錄
上並沒有註明保存方式，即其採樣後未依法執行樣品保存。三、查台灣省政府北區環
境保護中心之水污染稽查記錄之有關保存方式之記錄「本案採取水樣除樣品１ 11:00
及樣品２ 11:05之水樣有依規定做保存記錄外，其餘12:30、14:00及系爭13:00 之水
樣均未依法做保存記錄，而非宜蘭縣政府答辯書所云有保存記錄可稽」，茲此未依法
執行樣品保存之作為，行政院環境保護署卻偏袒辯稱「即再訴願決定書第五頁中所云
，所附之水污染稽查記錄影本在樣品編號三至五之保存方式雖未勾選註明，惟該記錄
影本為機關留存資料，縱有疏漏，亦屬補正事項，尚難執此認定本採樣保存方式未依
法定規定為之．．．」，再次證明本系爭水樣台灣省政府北區環境保護中心未依法執
行樣品保存為不容推諉之事實且事證俱在，豈容機關事後再加補填入等有違損害政府
機關公權力信譽之作為。四、系爭水樣之懸浮固體物及化學需氧量，其分析結果未符
合標準應為採樣樣品未依環保署公告之方法保存，致微生物生長繁殖而干擾系爭水樣
，進而影響水質檢測結果，此結果自不得做為處分之依據。爰請求撤銷再訴願決定、
訴願決定及原處分。
被告答辯意旨略謂︰一、查本案係台灣省政府環境保護處北區環境保護中心於八十七
年四月二十二日派員至原告蘇澳總廠稽查，經會同該廠廢（污）水處理專責人員黃碧
榕，於其申報之廢水放流排放口處採取水樣，並依規定加酸及置於含有冷媒之冷藏箱
保存，有該會同人員於水污染稽查記錄上簽名可稽。另台灣省政府環境保護處北區環
境保護中心於八十七年四月二十二日採樣後，隨即於隔日上午十時二十分將該水樣送
至檢驗室收樣，並於同日即完成電導度及懸浮固體檢測，惟因電導度值將近七萬，故
加測氯鹽其值為三五○○○㎎＼Ｌ，因氯鹽濃度大於二○○○㎎＼Ｌ故化學需氧量以
行政院環境保護署公告之含高鹵離子水中化學需氧量檢驗方法（ＮＩＥＡＷ五一六．
五○Ａ）檢測，並於八十七年四月三十日完成檢測，本件水樣於保存期限內完成分析
（懸浮固體七天；含高鹵離子化學需氧量十四天），有檢驗結果紀錄表、總固體與懸
浮固體檢驗紀錄表、氯鹽檢驗紀錄表、化學需氧量檢驗紀錄表可稽。是被告認定原告
排放廢水未符合放流水標準，乃於法定罰鍰額度內處新台幣二十三萬元罰鍰，自屬有
據。二、次查，原告訴稱本件稽查人員未依規定４冷藏水樣，第三、四、五處水樣
保存方式未記錄等，致檢測結果有疑，應不得作為處分依據云云，與前述事實不符，
不足採信。且環保稽查人員依標準稽查作業程序進行採樣，前後作業程序應係一致；
北區環保中心八十七年十一月二日八七北環二字第一九九五四號函復被告說明本件採
樣之廢水檢驗事項，其內所附水污染稽查記錄影本，在樣品編號３至５之保存方式雖
未勾選註明；惟環保稽查人員稽查時是否依規定方式為之，應依實際情形認定之，若
稽查行為實際上已依法定方式為之，僅稽查當時紀錄漏未記載，稽查人員自得本於職
權依實際情形就疏漏部分加以補正，本件稽查紀錄既已依實情補正完成，原告尚難執
此認為本件採樣保存方式未依法令規定為之，進而認為處分有所違誤。原告所辯，顯
無理由，被告據以裁罰，於法有據，為此請駁回原告之訴。
    理  由
一、按「事業、污水下水道系統或建築物污水處理設施，排放廢（污）水於地面水體
者，應符合放流水標準。」「事業或污水下水道系統排放廢（污）水，違反第七條第
一項或第八條規定者，處新台幣六萬元以上六十萬元以下罰鍰，並通知退期改善，屆
期仍未完成改善者，按日連續處罰；情節重大者，得命其停止或停業，必要時，並得
撤銷其排放許可證或勒令歇業。」為水污染防治法第七條第一項、第三十八條所明定
。本件台灣省政府環境保護處北區環境保護中心於八十七年四月二十二日派員至原告
蘇澳總廠稽查，經採取水樣，檢驗結果：懸浮固體二五一毫克＼公升、化學需氧量一
四九毫克＼公升（最大限值懸浮固體三○毫克＼公升、化學需氧量一○○毫克＼公升
），未符合放流水標準，有水污染稽查記錄、廢水檢驗報告附於原處分卷可稽，被告
依前開規定，處原告二十三萬元之罰鍰，於法並無不合。
二、原告雖主張，稽查人員於現場稽查時，就所取得之水樣編號第三、四、五號未做
適當之保存，因採樣當日氣溫高達三十二度，致水樣中微生物滋長，影響檢驗結果，
自不能作為處罰原告之依據，並提出水污染稽查記錄為證。惟查，台灣省政府環境保
護處稽查人員於八十七年四月二十二日至原告工廠採取廢水水樣時，係會同該廠廢（
污）水處理專責負責人黃碧榕，於原告所申報之廢水放流排放口採樣，並製作有水污
染稽查記錄，其中編號第一、二號水樣，於稽查記錄單上勾選保存方法為以「塑膠瓶
、攝氏四度、加酸、於暗處」保管。另編號第三、四、五號則未勾選保存方法，有水
污染稽查記錄附卷可稽，並為兩造所不否認。被告主張，該稽查記錄單有關編號第三
、四、五號水樣之保存方法雖漏未記載，但稽查人員實際上係以與編號第一、二號相
同之方式保存，該漏未記載部分業經稽查人員補正，並提出補正後之稽查記錄影本為
證。經查，台灣省政府環境保護處稽查人員於八十七年四月二十二日至原告工廠稽查
時，係會同原告之廢污水專責人員黃碧榕採樣，有稽查記錄單上黃碧榕之簽名可稽，
並為兩造所不爭執。黃碧榕既為廢污水處理之專責人員，對於廢污水水樣應為適當保
存，始能維持水質一節，應有相當之瞭解，其未於採樣當時就稽查人員保存水樣之方
法有所質疑；且原告第一次就原處分提起訴願時，僅就取樣日期與報告日期相隔十一
日，超過一般保存期間七日，及懸浮固體與氯化物含量之檢驗方法是否正確二者為訴
願理由，並未爭執其中有部分水樣保存方法不當，有該訴願書附於訴願卷足按。足見
被告主張編號第三、四、五號水樣保存方法與第一、二號水樣保存方法相同，記錄系
漏未記載等語，應屬可信。三、又查，台灣省政府環境保護處北區環境保護中心於八
十七年四月二十二日採樣後，隨即於隔日上午十時二十分將該水樣送至檢驗室收樣，
並於同日即完成電導度及懸浮固體檢測，惟因電導度值將近七萬，故加測氯鹽其值為
三五○○毫克＼公升，因氯鹽濃度大於二○○○毫克＼公升，故化學需氧量以行政院
環境保護署公告之含高鹵離子水中化學需氧量檢驗方法（ＮＩＥＡＷ五一六．五○Ａ
）檢測，並於八十七年四月三十日完成檢測，均在水樣保存期限內即懸浮固體七天；
含高鹵離子化學需氧量十四天完成檢驗，有檢驗結果紀錄表、總固體與懸浮固體檢驗
紀錄表、氯鹽檢驗紀錄表、化學需氧量檢驗紀錄表附原處分卷可稽。被告因檢驗結果
，懸浮固體為二五一毫克＼公升，超過最大限值三○毫克＼公升；化學需氧量為一四
九毫克＼公升，超過最大限值一○○毫克＼公升，未符合放流水標準，乃依前揭規定
，處以二十三萬元罰鍰，於法並無不合。訴願及再訴願決定遞予維持，亦無違誤。原
告起訴論旨核無理由，應予駁回。
據上論結，本件原告之訴為無理由，爰依行政訴訟法第二十六條後段，判決如主文。
中    華    民    國     八十九      年      六      月       八        日
                    行 政 法 院 第 三 庭
                                審 判 長 評  事      曾  隆  興
                                         評  事      鄭  淑  貞
                                         評  事      林  家  惠
                                         評  事      徐  瑞  晃
                                         評  事      張  瓊  文
右  正  本  證  明  與  原  本  無  異
                                         法院書記官  賀  瑞  鸞
中    華    民    國     八十九      年      六      月       八        日


司法院資訊處製作；財團法人民間司法改革基金會備份。
